【裁判字號】    99,訴,282
【裁判日期】    990521
【裁判案由】    妨害性自主罪
【裁判全文】
臺灣高雄地方法院刑事判決               99年度訴字第282號
公  訴  人  臺灣高雄地方法院檢察署檢察官
被      告  0000甲0000.
指定辯護人  陳奕全律師
上列被告因妨害性自主案件，經檢察官提起公訴（98年度偵字第
17522 號），本院判決如下：
    主  文
0000甲0000Ｚ無罪。
    理  由
一、公訴意旨略以：被告即警詢代號0000甲0000Z號男子（真實姓
    名年籍詳卷，下稱被告）為甲女（民國93年8 月3 日生，真
    實姓名年籍詳卷，警詢代號0000甲0000 號）、乙女（95年4
    月15日生，真實姓名年籍詳卷，警詢代號0000甲0000 號）之
    父，為照護甲女、乙女之人。詎於97年10月至98年2 月間某
    日晚間，利用與甲女、乙女同住於被告位於高雄市小港區住
    處（地址詳卷），為其二人洗澡之機會，以手指伸入甲女、
    乙女陰道之方式，對其二人各性交1 次，因認被告涉犯刑法
    第228 條之利用權勢性交罪嫌等語。
二、證據能力之認定
  (一)按被告以外之人於審判外之言詞或書面陳述，除法律有規定
    者外，不得作為證據；被告以外之人（包括證人、鑑定人、
    告訴人、被害人及共同被告等）於檢察事務官、司法警察官
    或司法警察調查中所為之陳述，與審判中不符時，其先前之
    陳述具有較可信之特別情況，且為證明犯罪事實存否所必要
    者，得為證據，刑事訴訟法第159 條第1 項、第159 條之2
    分別定有明文。是被告以外之人於司法警察（官）調查中所
    為之陳述，依刑事訴訟法第159 條第1 項規定，係屬傳聞證
    據，原則上無證據能力，惟如該陳述與審判中不符時，其先
    前之陳述具有較可信之特別情況，且為證明犯罪事實存否所
    必要者，依同法第159 條之2 規定（即刑事訴訟法第159 條
    第1 項所指之「除法律有規定者外」），始例外認為有證據
    能力。而所謂「較可信之特別情況」之情形，亦應就前後陳
    述時之各種外部情況進行比較，以資決定何者外部情況具有
    可信性。如時間之間隔、有意識的迴避、受外力干擾、警詢
    或檢察事務官所作之偵查筆錄記載是否完整等情，法院應斟
    酌上列因素綜合判斷，亦應細究陳述人之問答態度、表情與
    舉動之變化，此一要件係屬訴訟法事實之證明，以自由證明
    為已足，且應由主張此項證據之人證明。經查：證人即告訴
    人、被害人甲女於警詢所為之陳述，屬被告以外之人於審判
    外之陳述，且核其警詢中與本院審理中前後所供內容，大致
    相符，參諸上開說明，其二人警詢中陳述即無證據能力。另
    證人即被害人乙女於警詢與本院審理中之陳述，就被告有無
    以手指進入其陰道一節，於本院審理中證述被告無以手指進
    入其陰道，與其於警詢中稱被告有以手指進入等情不符，惟
    乙女於接受警詢時僅2 歲11月而未足3 歲，智識發展未成熟
    ，對性行為或性侵害之理解有限，此觀乙女於警詢中，就「
    爸爸什麼時候摸妳尿尿地方？怎麼摸的？」、「爸爸在沒有
    洗澡時會不會摸妳尿尿地方？」、「爸爸摸妳尿尿地方時，
    有沒有別人看到？」等相關詢問時，出現無法理解問題、玩
    耍而未回答之情形益明，此有警詢筆錄在卷可參（警卷11、
    12頁），可見乙女於接受警詢時，能否理解所詢被告性侵害
    之問題，不無疑問，難認存在具有較可信之特別情況，與上
    開刑事訴訟法第159 條之2 之規定未合，乙女警詢中陳述應
    無證據能力。
  (二)按被告以外之人於審判外之陳述，雖不符刑事訴訟法第159
    條之1 至第159 條之4 之規定，而經當事人於審判程序同意
    作為證據，法院審酌該言詞陳述或書面陳述作成時之情況，
    認為適當者，亦得為證據，刑事訴訟法第159 條之5 第1 項
    定有明文。除上開證據外，本判決所引用其他據以認定事實
    之傳聞證據，檢察官及被告、辯護人雖知該等證據資料為傳
    聞證據，但於本院審理時均表示同意作為證據，本院審酌該
    等證據資料製作時之情況，尚查無違法不當及證明力明顯過
    低之瑕疵，認為以之作為證據應屬適當，揆諸前開法律規定
    與說明，爰依同法第159 條之5 第1 項規定，認該等證據資
    料均有證據能力。
三、按犯罪事實應依證據認定之，無證據不得認定犯罪事實；不
    能證明被告犯罪，應諭知無罪之判決；刑事訴訟法第154 條
    第2 項及第301 條第1 項分別定有明文。刑事訴訟法上所謂
    認定犯罪事實之證據，係指足以認定被告確有犯罪行為之積
    極證據而言，如未能發現相當證據或證據不足以證明，自不
    能以推測或擬制之方法，以為裁判基礎。而認定不利於被告
    之事實，須依積極證據，苟積極證據不足為不利被告之認定
    時，即應為有利於被告之認定，更不必有何有利之證據。告
    訴人之指訴，係以使被告判罪處刑為目的，故多作不利於被
    告之陳述，自不得以其指訴為被告犯罪之唯一證據。又認定
    犯罪事實所憑之證據，雖不以直接證據為限，間接證據亦包
    括在內，然而無論直接證據或間接證據，其為訴訟上之證明
    ，須於通常一般之人均不致有所懷疑，而得確信其為真實之
    程度者，始得據為有罪之認定，倘其證明尚未達到此一程度
    ，而有合理之懷疑存在，無從使事實審法院得有罪之確信時
    ，即應由法院為諭知被告無罪之判決。
四、檢察官認被告涉犯利用權勢性交罪嫌，無非以：（1 ）告訴
    人即警詢代號0000甲0000A號女子（真實姓名年籍詳卷，為甲
    女、乙女之母，與被告於98年5 月4 日離婚，下稱告訴人）
    於警詢之供述及偵查中結證之詞、（2 ）被害人甲女、乙女
    之指述、（3 ）告訴人全戶戶籍資料查詢結果1 份為其論據
    。訊據被告固坦承為甲女、乙女之父，曾為其二人洗澡，堅
    決否認有何利用權勢性交之犯行，辯稱：為甲女、乙女洗澡
    時，並無以手指伸入其二人陰道等語。經查：
  (一)被告與前妻即告訴人於98年5 月4 日離婚，婚姻關係存續期
    間育有甲女、乙女二人，於97年10月至98年2 月間曾與甲女
    、乙女同住於被告位於高雄市小港區之住處，同住時曾為甲
    女、乙女二人洗澡等情，為被告所是認，且經告訴人、甲女
    、乙女證述在卷，並有戶籍資料查詢結果1 份存卷足憑，此
    部分事實應堪認定。
  (二)證人甲女固於98年6 月23日偵查中證稱：爸爸（即被告）幫
    我洗澡時，會洗我尿尿地方，手指沒有插進去（偵卷6 頁）
    ；惟其於99年5 月4 日本院審理中證述：爸爸幫我洗澡時，
    會碰到我尿尿地方一下下，碰到時不會痛，有以右手食指進
    入尿尿地方一下下，當外婆及媽媽（即告訴人）幫我洗澡時
    ，也會摸我尿尿地方，會以手指進入尿尿地方，時間也是一
    下下，當時也不會痛等語（院二卷30至32頁），可見就被告
    有無以手指進入甲女陰道，甲女所述前後已有不一；又甲女
    證述於外婆及告訴人幫其洗澡時，亦有摸其下體，以手指進
    入一下下之情形，所述內容與被告為其洗澡時之動作相同，
    衡情外婆及告訴人均女性且為甲女至親，應不可能對甲女施
    以性侵害，其等對甲女洗澡時所為應屬正常之清洗動作，且
    甲女於偵查中以玩偶示範被告如何為其洗澡時，以五指並攏
    方式由身後往前摸娃娃下體，有偵訊筆錄可憑（偵卷8 頁）
    ，核與一般洗清身體之動作相合，可見被告為甲女洗澡時，
    其清潔下體時之動作與告訴人、外婆之動作相同，均屬正常
    之清洗行為。況甲女所指被告手指進入下體之時間，僅有「
    一下下」且無疼痛感，可知被告接觸甲女下體之時間極短暫
    ，應屬清潔時之正常行為，而非為滿足自身性欲所為之觸摸
    ；又甲女於接受訊問時年齡僅四、五歲，依其認知能力，可
    能將被告清洗下體時之動作，誤認為以手指插入陰道，故尚
    難僅憑其指述，即遽為不利被告之認定。
  (三)另證人乙女於98年6 月23日偵查中對於有關被告有無以手指
    進入其下體之訊問未予回答（偵卷7 頁），於99年5 月4日
    本院審理中證稱：爸爸沒有碰過我尿尿地方，幫我洗澡時，
    不會碰我尿尿地方等語（院二卷32反頁至33頁），可見乙女
    並無指述被告有以手指進入其陰道之犯行，足認被告辯稱未
    以手指伸入乙女陰道，尚非不可採信。
  (四)佐以甲女、乙女於98年3 月19日至長庚醫療財團法人高雄長
    庚紀念醫院接受內診檢查時，其二人之處女膜均完整，並無
    撕裂傷，其二人陰部亦無任何紅腫或外傷一節，有該醫院受
    理疑似性侵害事件驗傷診斷書2 紙、內診檢查時採證相片2
    張及該醫院98年9 月8 日（98）長庚院高字第880705號函在
    卷可憑。參以甲女、乙女於97年10月至98年2 月間分別僅為
    滿4 歲、滿2 歲之幼童，身體生育未成熟，其陰道均非常幼
    小，若經成年男子以手指伸入陰道，應不可能未對其處女膜
    造成傷害，是以甲女上開所謂被告以手指進入其陰道之指述
    ，核與其處女膜完整一情未合，應係將被告正常清潔動作誤
    指為性侵害行為所致，由是益徵被告辯稱並無以手指伸入甲
    女、乙女陰道，尚非無據。
  (五)告訴人於98年3 月19日、同年4 月25日警詢時稱：我與被告
    已經大約一年沒有同住，我於98年3 月17日19時、20時許，
    看見被告在我位在高雄縣鳳山市娘家住處，為甲女、乙女洗
    澡時，用手摸她們的下體，我看見時並沒有制止被告，我印
    象中曾看過被告摸甲女、乙女下體5 次，正確日期我忘了，
    我在幫甲女、乙女洗澡時，發現她們會縮，且說下面痛痛等
    語（警卷14至20頁，告訴人警詢中證述，屬審判外陳述，雖
    不得以之直接作為認定犯罪事實存否之證據，然得作為彈劾
    證據，用以判斷告訴人陳述之證明力，最高法院94年度台上
    字第6881、6732號判決意旨參照）；於98年8 月4 日偵查中
    稱：在我於98年3 月19日報警之前幾日，我媽媽在鳳山市住
    處幫甲女、乙女洗澡沖水時，她們二人都會閃，且都說她們
    下體會癢，是因被告在洗澡時用手指挖她們下體等語（偵卷
    23、24頁）；於99年5 月4 日本院審理時稱：我在98年3 月
    19日報案之很久前，在被告小港住處浴室，看見被告幫甲女
    、乙女洗澡時以手指插入其二人下體，當時甲女、乙女是分
    開洗，我進入浴室幫被告為甲女、乙女洗澡，被告係在我面
    前將食指放進甲女、乙女下體，我看見後就離開浴室，我看
    過被告將手指放進甲女下體2 次，放進乙女下體的次數較多
    等語（院二卷34反頁、35反頁、37反頁、38頁），可見告訴
    人就何時、何地看見被告利用洗澡時以手指插入甲女、乙女
    下體一節，先稱98年3 月17日或98年3 月19日報案前幾日在
    其高雄縣鳳山市娘家，後改稱在98年3 月19日報案之很久前
    ，在被告位於高雄市小港區之住處；就所見被告性侵害甲女
    之次數，先稱侵害甲女5 次，後稱侵害2 次；就發覺甲女、
    乙女於洗澡時異常反應之過程，先稱由告訴人為其二人洗澡
    時，二人均稱下體會痛，後改稱係由告訴人之母親為其二人
    洗澡時，二人均稱下體會癢，告訴人前後所述不一，已有可
    疑。又甲女、乙女下體無紅腫或外傷、處女膜完整而無撕裂
    傷，陰道無搔癢等情，有上開庚醫療財團法人高雄長庚紀念
    醫院函文及驗傷診斷書2 紙足核，可見甲女、乙女之下體並
    無受傷或異狀，於洗澡時應不致表示下體會「痛」或「癢」
    ，告訴人所謂被告以食指插入甲女、乙女陰道，致甲女、乙
    女表示下體會「痛」或「癢」，應非可信；又被告於98 年2
    月25日因右手第四掌骨底骨折，經以石膏固定，依醫學論，
    需固定至少6 週不能活動一情，有霖園醫院診斷證明書、98
    年7 月16日98家醫字第024 號函在卷可憑（偵卷15頁、19頁
    ），足見被告於98年2 月25日至同年4 月8 日之6 週期間，
    其右手因石膏固定而不能活動，衡情應無法幫甲女、乙女洗
    澡，告訴人於警詢及偵查中指述被告於98年3 月17日或同年
    月19日前幾日，於幫甲女、乙女洗澡時以手指對其二人為性
    侵害，與被告上開右手骨折而經石膏固定情形未合，可知告
    訴人所謂於98年3 月17日或同年月19日前幾日目睹被告性侵
    害甲女、乙女云云，不無虛構之嫌，被告辯稱告訴人因婚姻
    生活之怨隙而為本件不實指述，尚非全然不可信。又依告訴
    人所述，其因在浴室幫忙被告先後分別為甲女、乙女洗澡，
    目睹被告將手指插入甲女、乙女下體，惟告訴人竟未當場制
    止被告行為，且當被告侵害甲女後，欲為乙女洗澡之際，告
    訴人應知被告有性侵害之犯行，基於保護乙女之母性，告訴
    人應主動為乙女洗澡，而防止被告再利用洗澡機會犯案，告
    訴人竟仍由被告為乙女洗澡，未利用洗澡時在場幫忙之機會
    主動為乙女清潔下體，致再次目睹被告以相同方式侵害乙女
    ，當場再次未制止被告，且告訴人在目睹被告初次對甲女、
    乙女之犯行後，未立即報警處理，甚者其後復多次目睹被告
    侵害甲女、乙女，於每次侵害後仍不報警，直至自己對侵害
    時地均不復記憶後，始於98年3 月19日報警，難謂與母親保
    護女兒免受侵害之常情相合，所述實難置信。
  (六)證人即警詢代號0000甲0000B號女子（真實姓名年籍詳卷，為
    甲女之幼稚園老師，下稱丙女）於本院審理證述：我是甲女
    就讀幼稚園之老師，甲女於97年8 月下旬，曾向我反應上廁
    所時尿尿地方會痛，且她爸爸幫她洗澡時會洗尿尿地方，經
    向甲女外婆詢問，她外婆說甲女父親為其洗澡時有如此行為
    ，甲女午睡時作惡夢會說不要摸我，且手在空中揮舞等語（
    院二卷39、39反頁）；證人即警詢代號0000甲0000A號女子（
    真實姓名年籍詳卷，為乙女之幼稚園老師，下稱丁女）證述
    ：我是乙女就讀幼稚園之老師，於98年初乙女午睡時有雙手
    在胸前揮舞、口中喊不要而哭鬧醒來之情形，乙女不曾向我
    反應其下體會痛，案發前我不曾聽說被告有碰觸乙女下體的
    事等語（院二卷40反頁至42反頁）。證人丙女、丁女雖均證
    述甲女、乙女於幼稚園午睡時有惡夢情形，惟夢境之成因甚
    多，尚難憑以認定被告有公訴意旨所指犯行；又丙女雖證述
    甲女曾反應其下體疼痛，惟當時未將甲女送醫以查證其疼痛
    原因，尚難以甲女或其外婆向丙女表示被告為甲女洗澡時曾
    清潔其下體，遽認被告有將手指插入甲女陰道之犯行，況丙
    女所述甲女反應下體疼痛之時，在97年8 月下旬，係上開公
    訴意旨所指被告本件犯罪嫌疑期間之前，自不得據為本件不
    利被告之認定。
五、綜上，檢察官所提出之積極證據尚不足以證明被告有公訴意
    旨所指利用權勢性交之犯行，故本案尚有合理之懷疑存在，
    無法達到確信為真實之程度，當不得遽為不利於被告之認定
    ，揆諸前開說明，自應為被告無罪之諭知。
據上論斷，應依刑事訴訟法第301條第1項前段，判決如主文。
本案經檢察官乙○○到庭執行職務。
中    華    民    國    99    年    5     月    21    日
                  刑事第十五庭  審判長法  官  莊珮君
                                      法  官  王俊彥
                                      法  官  楊國煜
如不服本判決，應於收受本判決10日內向本院提出上訴書狀，並
應敘述具體理由，如未敘述上訴理由者，應於上訴期間屆滿後20
日內補提理由書狀於本院（均須依他造當事人之人數附繕本）「
切勿逕送上級法院」。
以上正本證明與原本無異。
中    華    民    國    99    年    5     月    21    日
                                      書記官  王芷鈴

司法院資訊處製作；財團法人民間司法改革基金會備份。
